最高法院民事判決　　　　　　九十四年度台上字第一二四四號
　　上　訴　人　甲○○
　　　　　　　　　　　　74之.
　　　　　　　　乙○○
　　共　　　同
　　訴訟代理人　許芳瑞律師
　　被 上訴 人　台灣銀行股份有限公司
　　法定代理人　李勝彥
上列當事人間請求撤銷詐害行為事件，上訴人對於中華民國九十
二年十二月二十三日台灣高等法院高雄分院第二審判決（九十二
年度上字第二九號），提起上訴，本院判決如下：
    主  文
原判決廢棄，發回台灣高等法院高雄分院。
    理  由
本件被上訴人主張：上訴人甲○○於民國八十六年六月五日向伊
之東港分行前身即屏東縣東港信用合作社貸款新台幣（下同）七
百萬元，自九十年九月五日起即未依約繳納利息，尚欠伊本金七
百萬元，經伊向法院聲請發給支付命令並確定在案。上訴人甲○
○為求脫免債務，竟於九十一年三月四日將其所有如原判決附表
所示四筆土地（下稱系爭土地），無償贈與並移轉登記予上訴人
乙○○。該贈與行為，已害及伊之債權等情。爰依民法第二百四
十四條第一項之規定，求為撤銷上訴人於九十一年三月四日就系
爭土地所為之贈與行為及所有權移轉登記之物權行為及命上訴人
乙○○塗銷系爭土地所有權移轉登記之判決。
上訴人則以：系爭土地係上訴人乙○○及訴外人陳楊素蓮、郭張
敏琇（下稱乙○○三人）於八十六年間向訴外人楊罔腰及林清課
所購買。因地目為田，買受人須具備自耕農身分且住所又須在系
爭土地之附近，受有法令之限制。上訴人乙○○三人乃協議暫時
登記於上訴人甲○○之名下，系爭土地實際非上訴人甲○○所有
。嗣上訴人甲○○將系爭土地移轉登記予上訴人乙○○，乃回復
其所有權之行為，並非贈與。被上訴人訴請撤銷上訴人間之贈與
行為，於法未合等語，資為抗辯。
原審維持第一審所為上訴人敗訴判決，駁回其上訴，無非以：上
訴人甲○○欠被上訴人借款七百萬元，經被上訴人聲請支付命令
並確定在案。嗣上訴人甲○○將系爭土地以贈與為原因移轉登記
與其妹即上訴人乙○○等情，有借據、約定書、支付命令及土地
登記簿謄本為證，且為上訴人所不爭執。被上訴人主張上訴人間
就系爭土地所為贈與行為已害及其債權，則為上訴人所否認，並
以前揭情詞置辯。查上訴人辯稱系爭土地為上訴人乙○○三人合
資購買，上訴人乙○○取得之比例為二分之一，陳楊素蓮及郭張
敏琇各取得四分之一。嗣於八十六年六月八日立協議書，將系爭
土地登記在上訴人甲○○名下云云。然依系爭土地之登記簿謄本
所載，系爭土地買賣原因發生之日期為八十六年四月三十日、登
記日期為八十六年五月二十三日。按系爭土地既已於八十六年五
月二十三日登記為上訴人甲○○所有，乙○○三人於八十六年六
月八日始立協議書將系爭土地登記於上訴人甲○○名下，顯與常
情不符。又農業發展條例於八十九年一月即修正通過，依協議書
所載，乙○○三人即可將系爭土地回復登記為其所有，乃上訴人
乙○○三人非惟未於當時為之，反而於上訴人甲○○因積欠被上
訴人系爭借款無法清償，經聲請核發支付命令後，於九十一年三
月四日始以贈與方式，將系爭土地移轉登記予上訴人乙○○。且
未據訴外人陳楊素蓮及郭張敏琇出具同意，即全部登記為乙○○
所有，尤與常情有悖。上訴人間就系爭土地所有權移轉行為係無
償之贈與，足堪認定。而上訴人甲○○就系爭借款，雖曾提供屏
東縣新園鄉○○段五之二地號及五之十四地號土地供其設定抵押
權，惟該抵押物經鑑價結果僅四百六十七萬二千八百元，扣除土
地增值稅一百三十一萬二千一百三十四元後，該抵押物之價值為
三百三十六萬零六百六十六元，然被上訴人之系爭債權為七百萬
元，如以之實行抵押權，仍無法足額清償其系爭借款。雖上訴人
甲○○除系爭土地外，尚有高雄市○○區○○段七四四地號土地
及一四九０建號建物（現由抵押權人國泰人壽保險股份有限公司
強制執行中）及高雄市○○區○○段一四六地號土地及二八四建
號及四０八建號建物、同地段一八九地號土地及六一九建號建物
（抵押予第一商業銀行股份有限公司），惟均贈與予訴外人即甲
○○之弟伊俊生，各該房地如經拍賣，扣除其抵押債務後，被上
訴人所能分配之金額亦屬有限，仍不足以清償其系爭借款。則被
上訴人主張其系爭債權無法足額受償，且上訴人間就系爭土地所
為贈與及移轉所有權行為均有害及系爭債權之受償等情，應可採
信。從而，被上訴人依民法第二百四十四條第一項規定，訴請撤
銷上訴人甲○○就系爭土地對於上訴人乙○○所為之贈與行為及
所有權移轉登記之物權行為及塗銷上訴人乙○○就系爭土地之所
有權移轉登記，為有理由，應予准許等詞，為其判斷之基礎。
按民法第二百四十四條所定之撤銷權，係以保全債權人自己之債
權為目的，其行使之範圍，原則上應以撤銷債權人自己之債權額
為準。又設有質權或抵押權為擔保之債權，如擔保物之賣得價金
尚不足清償債務，債權人僅得就其不足受償之債權額，行使撤銷
權。原審認定被上訴人之系爭債權為七百萬元，所供抵押土地於
扣除增值稅後之價值為三百三十六萬零六百六十六元。被上訴人
之債權既係有抵押權供擔保之債權，則其行使抵押權而受清償後
，不足受償之債權額究竟若干？又上訴人辯稱：系爭土地之價格
為九百零五萬二千五百元，是否屬實？果爾，被上訴人不足受償
之債權額若低於九百零五萬二千五百元，依上開說明，被上訴人
亦僅能以其不能受償之債權額，行使其撤銷權。而系爭土地有四
筆，每筆土地價值各多寡？原審亦未審認明晰，此與被上訴人是
否就系爭土地全部或一部之土地行使撤銷權，至有關係。本件事
實未臻明瞭，本院尚無從為法律上之判斷。原審以上開理由為上
訴人敗訴判決，尤嫌速斷。上訴論旨，執以指摘原判決不當，聲
明廢棄，難謂無理由。
據上論結，本件上訴為有理由。依民事訴訟法第四百七十七條第
一項、第四百七十八條第二項，判決如主文。
中　　華　　民　　國　九十四　年　　七　　月　　七　　日
                      最高法院民事第八庭
                          審判長法官  劉　延　村
                                法官  黃　秀　得
                                法官  葉　勝　利
                                法官  陳　淑　敏
                                法官  黃　義　豐
      本件正本證明與原本無異
                                      書  記  官
中　　華　　民　　國　九十四　年　　七　　月　 十九 　日
                                                      Ｔ
